臺灣高等法院臺中分院刑事判決　　　　　　　　　　　九十三年度上訴字第八五號
　　上　訴　人　乙○○
　　即 自訴 人
　　　　　　　　戊○○
　　　　　　　　甲○○
　　　　　　　　丁○○
　　自訴代理人
　　被　　　告　丙　○
右上訴人等因被告誣告等案件，不服臺灣台中地方法院九十年度自字第六九二號中華
民國九十二年十一月十一日第一審判決，提起上訴，本院判決如左：
      主  文
上訴駁回。
      理  由
一、自訴意旨略以：被告丙○明知自訴人乙○○、戊○○、甲○○、丁○○等四人並
    未向被告所負責之「聯儐國際興業有限公司」（下稱聯儐公司）訂購藥品，竟捏
    造事實，誆稱自訴人等共同向其詐騙藥品，而以聯儐公司名義，對自訴人等提起
    詐欺罪之自訴，該案嗣經台灣台中地方法院九十年度自字第二六三號判決自訴人
    等人無罪，被告不服提起上訴，亦經本院以九十一年度上易字第二二七五號駁回
    被告之上訴，而告確定，因認被告此部分行為涉有刑法第一百六十九條之誣告罪
    ；另被告以聯儐公司（即聯儐國際興業有限公司）名義，向藥局散發不實傳單，
    內容記載「本公司高、高、屏區代理商因詐欺、侵占，正由法治相關單位偵辦中
    ，涉案關係人潛逃屢傳不到」等語，其中高、高、屏區代理商，即指自訴人等人
    ，該傳單內容足以毀損自訴人等人之名譽，因認被告此部分行為亦涉有刑法第三
    百十條第二項之誹謗罪，兩罪間係數罪併罰關係云云。
二、按犯罪事實應依證據認定之，無證據不得認定犯罪事實；又不能證明被告犯罪者
    ，應諭知無罪之判決，刑事訴訟法第一百五十四條第二項、第三百零一條第一項
    前段分別定有明文。次按事實之認定，應憑證據，如未能發現相當證據，或證據
    不足以證明，自不能以推測或擬制之方法以為裁判基礎；又認定不利於被告之事
    實，須依積極證據，苟積極證據不足為不利於被告事實之認定時，即應為有利於
    被告之認定，更不必有何有利之證據（最高法院三十年上字第八一六號、四十年
    臺上字第八六號判例參照）。
三、本件自訴人等人認被告涉犯上開誣告、誹謗等罪嫌，無非係以被告前對自訴人等
    人所提起之刑事自訴案件（即本院九十一年度上易字第二二七五號詐欺案件），
    業經法院判決無罪確定，及被告向藥局散發上開內容之傳單等為其主要論據。訊
    據被告固坦承有以聯儐公司之名義自訴自訴人等四人詐欺罪，現該詐欺案件業經
    本院判決無罪確定在案，及有向高屏地區藥局散發上開傳單等事實不諱，惟矢口
    否認有誣告及誹謗等犯行，辯稱：因自訴人等人曾跟伊公司簽訂代理藥品之合約
    ，也簽發支票給伊，後來支票到期經提示均遭退票，且自訴人也結束營業，故伊
    始自訴自訴人等人詐欺罪，伊並無誣告之犯行。另伊在對自訴人等人提起上開自
    訴之前，曾先向法務部調查局中部機動組（下稱中機組）檢舉自訴人等人詐欺，
    但自訴人等人於中機組時屢傳不到，伊為保護自己，也為保護客戶（藥局），故
    始寄發上開傳單給藥局，從該傳單上看不出來傳單上所指係何人，伊並無誹謗之
    犯意云云。
四、經查：
 (一)誣告部分
  1.按刑法第一百六十九條第一項之誣告罪，以意圖使他人受刑事或懲戒處分，向該
    管公務員誣告為構成要件，故該項犯罪不特須指出其具體事實足以使人受刑事或
    懲戒處分，且須明知其為虛偽，具有故意構陷之情形始能成立，如對於事實有所
    誤認，即缺乏此種意思條件，自難令負誣告責任；又誣告罪之成立，以告訴人（
    自訴人）所訴被訴人之事實必須完全出於虛構為要件，若有出於誤會或懷疑有此
    事實而為申告，以致不能證明其所訴之事實為真實，縱被訴人不負刑責，而告訴
    人（自訴人）本缺乏誣告故意，亦難成立誣告罪名（最高法院二十二年上字第三
    三六八號、四十四年台上字第第八九二號判例參照）。依上揭判例所示，可知告
    訴人（自訴人）所訴事實，縱不能證明係屬實，而經檢察官或法院對於被訴人為
    不起訴處分或無罪判決確定者，並不當然構成誣告罪，仍須調查告訴人或自訴人
    所申告之事實是否完全出於捏造，及其是否出於誤會或懷疑而為申告，以此判斷
    告訴人或自訴人主觀上是否確有誣告之故意。
  2.經本院依職權調取本院九十一年度上易字第二二七五號詐欺案件（包括原審九十
    年度自字第二六三號）核閱結果，顯示被告於該詐欺案件，係以自訴人等四人向
    其誑稱：「乙○○、丁○○是高雄某大藥廠之超級業務員，每年有上億元之業績
    ，甲○○及戊○○是電視知名藥品廣告幕後負責人，四人共同投資之竹堤公司，
    在高屏地區有廣大銷售網，可代為銷售聯儐公司之藥品」云云，使其陷於錯誤後
    ，依自訴人等人指定藥房地點送達藥品，自訴人乙○○並簽發以竹堤公司為發票
    人及以自訴人甲○○、戊○○為背書人，面額各為新台幣（下同）二百十六萬元
    之支票五紙給付貨款，然該五紙支票屆期經提示均遭退票，自訴人等人亦不知去
    向，經其查證結果，發現竹堤公司已向經濟部申請停業登記，始知受騙為由，遂
    對自訴人等人提起詐欺罪之自訴；而自訴人等人則否認其等有向被告購買藥品之
    事實，並以其等僅負責為聯儐公司送貨至各藥局及代為收取貨款，從中賺取業務
    佣金，簽發該五紙支票之目的，在於保證所代收之貨款必將繳回聯儐公司，並非
    做為向被告購買藥品之貨款等資為抗辯。換言之，該詐欺案件雙方主要爭點在於
    自訴人等人究有無向聯儐公司購買藥品後，簽發支票支付貨款，事後支票卻全數
    遭退票之事實。而該詐欺案件嗣經原審及本院審理結果，認為依被告所提出之證
    據，並無法證明雙方間確實存有藥品買賣關係，且雙方就藥品間之關係，應屬民
    事債務問題，與詐欺罪或侵占罪無涉，而判決自訴人等四人無罪確定在案，有調
    閱之上開刑事卷足稽，並有原審法院九十年度自字第二六三號及本院以九十一年
    度上易字第二二七五號等刑事判決影本各一份附卷可按（見原審卷第八六頁至第
    九八頁）。
  3.雖上開詐欺案件業經本院判決自訴人等四人無罪確定在案，然依照被告於該案所
    提之藥房名冊、出貨明細、紅單聯表、託運單及代理合約書等證物，及自訴人等
    人所自述其等有為聯儐公司送貨至各藥局及代收貨款，從中賺取佣金等情以觀，
    可見雙方間就聯儐公司所銷售之藥品，確實存有契約關係，僅雙方對於契約之權
    利義務內容，有不同解讀，即被告方面認為該契約內容屬於買賣關係；而自訴人
    方面認為該契約內容屬於業務經銷關係。此二者最大之不同在於自訴人等人究係
    向聯儐公司購買藥品後，再銷售給各藥局，而自負盈虧，或僅代送貨物代收貨款
    ，賺取一定佣金，盈虧由聯儐公司自行負責，惟不論係屬何者，自訴人等人確實
    有參與聯儐公司之藥品銷售過程，應可確定。就此而言，尚難認被告係憑空杜撰
    其與自訴人等人關於藥品銷售之關係。又證人即販售聯儐公司藥品之和德藥局負
    責人張志忠於該詐欺案件審理時到庭證稱：「（是否認識聯儐國際興業有限公司
    的人？有無訂過藥？）不認識該公司的人，也沒有向聯儐公司訂過藥，以前曾經
    向乙○○訂過藥，但是沒有透過他向聯儐公司訂過藥」、「（三月十九日聯儐公
    司的人有無去你藥局搬貨？）有，一般藥商都會拿藥到我們藥局寄賣，如未賣出
    就會來取走，並不是我自己主動去訂貨的」、「（為何沒有訂貨收到貨卻不主動
    跟聯儐公司聯絡？）一般藥商都是這樣，收到貨後單據我會保存起來，藥商要收
    回藥品要拿那張單據跟我對帳，是乙○○跟另一名經理跟我對帳的」、「（為何
    願意讓乙○○拿藥走？）因為乙○○持有與我相同的傳票，我就相信他是寄貨的
    那方：：乙○○陪著聯儐公司的人來收貨及貨款時才知道乙○○有參與」、「要
    收回貨品時我才知道有聯儐公司的人員」等語（見上開詐欺案一審卷第二二三頁
    至第二二五頁）。準此，由販售聯儐公司藥品之藥局負責人，尚且不知悉其所販
    售之藥品實際上屬於聯儐公司所有，而認該藥品為自訴人乙○○所寄送，及自訴
    人乙○○方為該藥品之出賣人等情觀之，足見被告在主觀上，非無誤認其與自訴
    人等就藥品係成立買賣關係之可能。另由自訴人乙○○代表竹堤公司簽發，並由
    自訴人甲○○及戊○○背書，面額各為二百十六萬元之支票五紙，經被告提示結
    果，均因存款不足及拒絕往來戶之原因，而遭退票之事實，亦有該五紙支票及退
    票理由單附卷可稽（見原審卷第一七七頁至第一八一頁）。參以一般支票執票人
    在提示支票卻遭退票，且發票人未出面說明之情形下，懷疑自己係遭發票人詐騙
    ，進而對發票人及背書人提起詐欺罪之告訴或自訴者，此在實務上所在恆有。本
    件被告係基於前述與自訴人等人就藥品所成立之契約關係，而持有該五紙支票，
    已如前述，嗣該五紙支票經被告提示均不獲兌現，且退票原因為存款不足及拒絕
    往來戶（有上開退票理由單足按），準此，被告據以對自訴人提起詐欺罪之自訴
    ，尚難認係無的放矢，而完全出於捏造，縱部分內容或有誇大之嫌，但被告主觀
    上並無誣告之犯意，核與誣告罪之要件不符。
  4.綜上以觀，本件被告應係因誤解其與自訴人等人間就藥品所成立契約關係之權利
    義務內容，進而懷疑其遭自訴人等人詐騙，而提起前開詐欺罪之自訴，尚難認係
    無的放矢，而完全出於捏造，縱該詐欺案件嗣經本院判決無罪確定在案，但因被
    告係懷疑自訴人等人有詐欺事實而為自訴，且所訴之事實又非完全出於虛構，自
    難成立誣告罪。
　5.至自訴人上訴意旨雖指稱：(1)被告明知雙方所簽訂係代理合約書，自訴人乙○○
    、丁○○僅負責市場之行銷與市場資訊回報，並未向被告公司訂購貨品，卻虛構
    稱自訴人向被告公司訂購貨品。(2)自訴人甲○○係聯儐公司聘僱之業務總監，被
    告虛構稱自訴人甲○○與自訴人乙○○、丁○○共同投資，向被告公司訂貨。(3)
    上開支票係保證票，被告虛構稱該支票係給付貨款。(4)聯儐公司舖貨於各藥局之
    貨品僅三百七十四萬餘元，被告虛構稱六百七十六餘萬元。(5)自訴人乙○○早於
    九十年初通知被告對帳，被告虛構稱自訴人乙○○不知去向云云。惟查被告與自
    訴人雙方間就聯儐公司所銷售之藥品，確實存有契約關係，僅雙方對於契約之權
    利義務內容，有不同解讀而已，已如前述，準此，縱實際上雙方屬於業務經銷關
    係，並非買賣關係，亦難僅因被告誤認為買賣關係，即指被告具有誣告之犯意。
    次查自訴人甲○○縱係聯儐公司聘僱之業務總監，但因上開五張支票均有自訴人
    甲○○之背書，有上開支票足按，是被告主觀上認自訴人甲○○亦係對其行詐之
    人而對之提起詐欺罪之自訴，亦非無的放矢而完全出於捏造，與誣告罪之要件不
    合。第查被告主觀上既認雙方契約內容屬於買賣關係，則其認自訴人所交付之上
   開支票係貨款而據以提示，乃係支票執票人權利之正當行使，亦難認有誣告之犯
    意。至聯儐公司舖貨於各藥局貨品之價錢究係三百七十四萬餘元，抑或係六百七
    十六餘萬元，乃係雙方主觀上認知不同所致，應屬如何對帳之民事問題，與誣告
    罪無涉。另自訴人乙○○所經營之竹堤公司於八十九年八月十四日即向經濟部聲
    請停業登記，有查詢公司資料一份附卷足稽（見上開詐欺案一審卷第一０七頁）
    ，且該公司所簽發之上開支票又因存款不足及拒絕往來戶之原因而遭退票（亦如
    前述），是被告稱自訴人乙○○不知去向，亦非完全出於虛構，與誣告罪之要件
    亦有不合。綜上，自訴人此部分所指，亦不能證明被告確有誣告之犯行。
 (二)誹謗部分
  1.查被告雖一再辯稱其於八十九年十二月二十日即散發上開傳單，且以後即未再散
    發，而自訴人等人係於九十年九月間始提起本件自訴，顯已逾告訴期間云云。惟
    查自訴人等人陳稱其等係於九十年四月間始知上開散發傳單之事實，而被告又無
    法舉證證明自訴人等人係於九十年四月間之前即已知悉被告上開散發傳單之事實
    ，是自訴人等人之告訴期間自應自九十年四月間起算，其等於九十年九月間提起
    本件自訴，並未逾越法定之告訴期間，合先說明。
  2.按非對於特定人或可推知之人所發表之言論或散布之文字、圖畫，不構成刑法第
    三百十條之誹謗罪（司法院三十七年院解字第三八○六號解釋參照）。本件被告
    以聯儐公司名義所散發之上開傳單，內容僅提及「本公司高、高、屏區代理商」
    ，並未註明任何人之姓名、年籍或其他足以特定人別之資料，就形式上觀之，顯
    然無法單憑該傳單內容，而特定或立即聯想上開傳單所指者究為何人。此由自訴
    人等所聲請傳訊之證人張志忠於原審審理時，證稱：「我看不出來傳單上面所講
    的高、高、屏區代理商是指何人，也無法透過其他文件比對」等語（見原審卷第
    一六六頁），待自訴代理人提示聯儐公司出貨單，並詢問是否可從該出貨單看出
    傳單上的代理商即為自訴人等人後，始回答稱：「這樣就可以看出來」等語觀之
    ，自可明證。
  3.又縱依自訴人等人所指，從上開傳單內容可推知其所指者為自訴人等人，惟刑法
    第三百十條第三項規定，對於所誹謗之事，能證明其為真實，且與公共利益有關
    者，即不在誹謗罪處罰之列。上開傳單內容所指摘者，乃「聯儐公司高、高、屏
    區代理商因詐欺、侵占案件，正由法治相關單位偵辦中，涉案關係人潛逃屢傳不
    到」之事實，而非自訴人等人如何詐欺、侵占之事實。而被告確於八十九年間即
    已向中機組檢舉自訴人等人詐欺等罪，亦有本院公務電話紀錄足按（見本院卷第
    六一頁），是被告於散發上開傳單前，確實已向中機組檢舉自訴人等人詐欺犯行
    ，況嗣被告就同一事實亦對自訴人等人向原審法院提起詐欺罪之自訴，於原審法
    院審理時，自訴人丁○○，又確實因傳拘無著，經承辦法官認有逃匿事實，而由
    原審於九十年八月二十一日對其發布通緝（見該詐欺案一審卷第二七八頁、第二
    八二頁），是上開傳單所指摘者，應非不實，且自訴人等人是否涉有詐欺、侵占
    等犯罪，攸關各藥局是否願意繼續與聯儐公司及自訴人等人合作，應屬與公共利
    益有關，故被告散布上開傳單，自不構成誹謗罪。
五、此外復查無其他確切證據足以證明被告確有誣告及誹謗之犯行，其犯罪並不能證
    明。原審調查後以被告之犯罪並不能證明而為無罪之判決，核無違誤。自訴人上
    訴意旨仍執前詞，指摘原判決不當，並無理由，應予駁回。
六、據上論結，應依刑事訴訟法第三百六十八條，判決如主文。
中      華      民      國      九十三     年     四     月    十三     日
               臺灣高等法院臺中分院刑事第八庭
                                         審判長法  官  羅  得  村
                                               法　官  陳  毓  秀
                                               法  官  劉  榮  服
右正本證明與原本無異。
除誣告部分得上訴外，餘不得上訴。
如不服本判決應於收受送達後十日內向本院提出上訴書狀，其未敘述上訴之理由者並
得於提起上訴後十日內向本院補提理由書（均須按他造當事人之人數附繕本）。
                                              書記官  陳  俞  豪
中     華     民     國     九十三     年      四      月     十四      日
                                                              　　　　　Ｆ
